【裁判字號】    98,審訴,950
【裁判日期】    980604
【裁判案由】    違反臺灣地區與大陸地區人民關係條例等
【裁判全文】
臺灣高雄地方法院刑事判決             98年度審訴字第950號
公  訴  人  臺灣高雄地方法院檢察署檢察官
被      告  丙○○
            丁○○
上列被告因違反臺灣地區與大陸地區人民關係條例等案件，經檢
察官提起公訴（97年度偵字第22742 號），被告就被訴事實均為
有罪之陳述，經本院告知簡式審判程序之旨，並聽取被告與公訴
人之意見後，本院合議庭裁定由受命法官獨任進行簡式審判程序
，本院判決如下：
    主  文
丙○○共同違反不得使大陸地區人民非法進入臺灣地區之規定，
處有期徒刑壹年，減為有期徒刑陸月，如易科罰金，以銀元參佰
元即新臺幣玖佰元折算壹日。緩刑貳年。
丁○○共同違反不得使大陸地區人民非法進入臺灣地區之規定，
未遂，處有期徒刑捌月，減為有期徒刑肆月，如易科罰金，以銀
元參佰元即新臺幣玖佰元折算壹日。緩刑貳年。
    事  實
一、丙○○（原名林大欽）明知其與大陸地區女子乙○○並無結
    婚之真意，而丁○○亦明知其與大陸地區男子甲○○無結婚
    之真意，仍各與洪志成、施素共謀以假結婚真入境之方式，
    以使大地區女子乙○○、大陸地區男子甲○○非法進入臺灣
    地區之犯意聯絡，丙○○復與洪志成、施素、乙○○，丁○○則與洪志成、施素、甲○○，共同基於明知為不實之事項
    而使公務員登載於職務上所掌公文書及行使之犯意聯絡（乙○○、甲○○涉犯偽造文書部分，均另由本院審理中），由
    洪志成負擔丙○○、丁○○前往大陸地區之往返機票與生活
    費用，並約定乙○○、甲○○入境臺灣地區後，即給付報酬
    丙○○、丁○○各新臺幣（下同）3 萬元之報酬後，遂由洪
    志成陪同丙○○與丁○○一同於民國90年10月21日搭機前往
    大陸地區，丙○○、丁○○並於90年11月6 日，在大陸地區
    福建省福州市公證處，分別完成其等2 人與乙○○、甲○○
    虛偽公證結婚之登記手續，乙○○與甲○○因此分別取得丙○○、丁○○形式上之配偶地位，並均領得該公證處所發給
    之結婚公證書。丙○○與丁○○取得結婚公證書後，與洪志
    成一同於90年11月7 日返回臺灣地區，並於90年11月16日持
    上開結婚公證書向財團法人海峽交流基金會（下稱海基會）
    辦理認證。丙○○、丁○○明知其等2 人與乙○○、甲○○
    之婚姻均屬虛偽而無效，仍於90年11月19日持上開經海基會
    認證之公證書，分別前往高雄市楠梓區戶政事務所與高雄縣
    大社鄉戶政事務所，分別填具乙○○、甲○○為其等2 人配
    偶之不實內容之結婚登記申請書，據以申請辦理結婚之戶籍
    登記，使不知情之戶政機關承辦公務員均陷於錯誤，將該等
    不實之結婚事項登載於其職務上所掌之戶籍登記簿公文書上
    ，並據以核發戶籍謄本，足以生損害於戶政機關對結婚登記
    及戶籍資料管理之正確性。丙○○、丁○○再分別於90年11
    月19日、同年月22日委託洪志成填具「大陸地區人民進入臺
    灣地區旅行證申請書」，並檢附上開登載丙○○與乙○○、
    丁○○與甲○○為配偶不實事項之戶籍謄本，向內政部警政
    署入出境管理局（現改為入出國及移民署）以配偶來臺探親
    為由，辦理乙○○與甲○○之入境申請而行使之，經內政部
    入出境管理局承辦人員為實質審查後，誤發給乙○○中華民
    國臺灣地區旅行證，乙○○遂於91年1 月4 日，自高雄小港
    國際機場入境臺灣地區。至於甲○○，則因內政部入出境管
    理局以甲○○前曾涉嫌與臺灣地區人民趙秀蘭以假結婚方式
    入境臺灣地區，而認丁○○與甲○○亦為虛偽結婚，而未准
    許甲○○之入境申請，丁○○與洪志成因而未能使大地區男
    子甲○○非法進入臺灣地區得逞。
二、案經內政部入出國及移民署專勤事務第二大隊高雄專勤隊報
    告臺灣高雄地方法院檢察署檢察官偵查起訴。
    理  由
一、本件被告丙○○、丁○○所犯均係死刑、無期徒刑、最輕本
    刑為3 年以上有期徒刑以外之罪，其等2 人於準備程序中就
    被訴事實為有罪之陳述，經法官告知簡式審判程序之旨，並
    聽取公訴人及被告之意見後，本院依刑事訴訟法第273 條之
    1 第1 項之規定，裁定進行簡式審判程序。
二、上揭犯罪事實，業據被告丙○○、丁○○供承明確，核與證
    人即共犯洪志成、施素證述情節相符，並有旅客入出境記錄
    查詢6 份、大陸地區人民申請來台查詢3 份，全戶戶籍資料
    查詢、大陸地區人民進入臺灣地區旅行證申請書、大陸地區
    人民進入臺灣地區保證書、海基會之證明、公證書、戶籍謄
    本、委託書各2 份，以及高雄市楠梓區戶政事務所98年4 月
    9 日函檢附結婚登記申請書、高雄縣大社鄉戶政事務所98年
    4 月13日函檢附結婚登記申請書各1 份附卷可稽，本案事證
    明確，被告丙○○、丁○○上揭犯行，均堪認定，英予依法
    論科。
三、新舊法之比較適用：
  (一)被告行為後，刑法業於94年2 月2 日修正公布部分條文，並
    於95年7 月1 日施行。依修正後刑法第2 條第1 項規定「行
    為後法律有變更者，適用行為時之法律。但行為後之法律有
    利於行為人者，適用最有利於行為人之法律」，此條規定與
    刑法第1 條罪刑法定主義契合，係規範行為後法律變更所生
    新舊法律比較適用之準據，是刑法第2 條本身雖經修正，尚
    無比較新舊法之問題，應一律適用裁判時之現行刑法第2 條
    ，以決定適用之刑罰法律，先予敘明。
  (二)95年7 月1 日修正施行之刑法第216 條、第214 條行使使公
    務員登載不實文書罪，法定刑之種類雖未變動，惟罰金刑部
    分，修正前刑法第33條第5 款規定，罰金最低額為銀元1元
    ，經依現行法規所定貨幣單位折算新臺幣條例規定折算為新
    臺幣3 元，而修正後刑法第33條第5 款就罰金刑規定為「新
    臺幣1,000 元以上，以百元計算之。」，修正後刑法第33條
    第5 款所定罰金刑最低數額，較之修正前提高，自以修正前
    刑法第33條第5 款規定較有利於被告。
  (三)被告行為時之刑法第28條規定：「二人以上共同實施犯罪之
    行為者，皆為正犯」，現行刑法第28條規定：「二人以上共
    同實行犯罪之行為者，皆為正犯」，亦即現行刑法係將原來
    共同正犯之共同「實施」犯罪，改為共同「實行」犯罪，剔
    除完全未參與犯罪相關行為「實行」之「陰謀共同正犯」及
    「預備共同正犯」，是現行刑法關於共同正犯之可罰性要件
    之範圍業已限縮，乃屬行為可罰性要件之變更，自應為新舊
    法律之比較適用；本件被告無論依修正前後規定，均構成共
    同正犯，經比較修正前、後關於共同正犯之規定，適用現行
    刑法第28條之規定，並未較有利於被告。
  (四)修正前刑法第55條關於牽連犯之規定，行為有方法、目的之
    牽連關係者，應從一重罪處斷，修法後將該部分規定刪除，
    則分別數行為縱有牽連關係，仍應各別論罪後併合處罰，自
    較原刑法以牽連犯從一重處斷為重，是以廢止前前刑法有關
    牽連犯之規定較有利於被告。
  (五)易科罰金之折算標準，經適用修正前刑法第41條、廢止前罰
    金罰鍰提高標準條例第2 條及現行法規所定貨幣單位折算新
    臺幣條例第2 條之結果，最高得以銀元300 元即新臺幣900
    元折算1 日，依修正後刑法第41條之規定，則係以新臺幣1,
    000 元、2,000 元或3,000 元折算一日，比較結果，自以舊
    法有利於被告。（此易科罰金折算標準，係於量刑後始應決
    定之事項，無與量刑前所應適用之法律一併綜合比較，併此
    敘明。）
  (六)綜上，經整體比較結果，仍應以適用修正前刑法較為有利於
    被告，則依現行刑法第2 條第1 項前段規定，本件即應整體
    適用修正前刑法論罪科刑。
  (八)另臺灣地區與大陸地區人民關係條例第79條規定業於92年1
    0 月29日修正，並於同年12月31日施行，修正前該條例第79
    條第1 項規定：「違反第15條第1 款規定者，處5 年以下有
    期徒刑、拘役或科或併科新臺幣50萬元以下罰金」，同條例
    第3 項規定：「第1 項之未遂犯罰之」；修正後該條例第79
    條第1 項則規定「違反該條例第15條第1 款規定者，處1 年
    以上7 年以下有期徒刑，得併科新臺幣100 萬元以下罰金」
    、第2 項規定「意圖營利而犯前項之罪者，處3 年以上10年
    以下有期徒刑，得併科新臺幣500 萬元以下罰金」、第4 項
    規定：「前3 項之未遂犯罰之」，則修正後之法定本刑重於
    修正前之同條項之法定本刑，比較新舊法，以適用修正前之
    臺灣地區與大陸地區人民關係條例較有利於被告。
四、論罪科刑：
  (一)按大陸地區人民非經主管機關許可，不得進入臺灣地區；又
    不得使大陸地區人民非法進入臺灣地區，臺灣地區與大陸地
    區人民關係條例第10條第1 項及第15條第1 項第1 款分別定
    有明文。次按，臺灣地區與大陸地區人民關係條例第79條第
    1 項處罰違反同條例第15條第1 款所定使大陸地區人民非法
    進入臺灣地區罪，凡非經合法手續進入者皆包含之，自不以
    偷渡進入為限（最高法院90年度臺上字第3180號判決參照）
    。被告丙○○未經許可，使大陸地區女子乙○○進入臺灣地
    區，核其所為，應依修正前臺灣地區與大陸地區人民關係條
    例第79條第1 項之規定論處。被告丁○○未經許可，使大陸
    地區男子甲○○進入臺灣地區而未能得逞，核其所為，應依
    修正前臺灣地區與大陸地區人民關係條例第79條第1 項、第
    3 項之規定論處。又戶籍謄本為戶政機關之公務員職務上所
    掌之公文書，而戶政機關承辦人員對於被告丙○○與乙○○
    ，以及被告丁○○與甲○○是否為夫妻一節，均無實質審查
    權，則被告明知其等2 人與大陸地區女子乙○○、大陸地區
    男子甲○○並無結婚之真意，卻為使乙○○、甲○○入境臺
    灣地區，而持結婚公證書使戶政機關承辦人員在其所掌之公
    文書上填載被告丙○○與乙○○、被告丁○○與甲○○分別
    結婚之事項，核其等所為，均係犯刑法第214 條使公務員登
    載不實罪。再被告委由洪志成持戶籍謄本向內政部警政署入
    出境管理局申辦大陸地區人民乙○○與甲○○進入臺灣地區
    之旅行證，已達行使之程度，並足以生損害於該機關對於入
    出境管理之正確性，而構成刑法第216 條、第214 條之行使
    使公務員登載不實文書罪。是核被告丙○○所為，係違反臺
    灣地區與大陸地區人民關係條例第15條第1 款規定，而犯該
    條例第79條第1 項之非法使大陸地區人民進入臺灣地區罪、
    刑法第216 條、第214 條之行使使公務員登載不實文書罪。
    被告丁○○所為，則係違反臺灣地區與大陸地區人民關係條
    例第15條第1 款規定，而犯該條例第79條第1 項、第3 項之
    非法使大陸地區人民進入臺灣地區未遂罪、刑法第216 條、
    第214 條之行使使公務員登載不實文書罪。
  (二)被告丙○○與洪志成、施素、大陸地區女子乙○○間；被告
    丁○○與洪志成、施素、大陸地區男子甲○○間，就前開行
    使使公務員登載不實文書之犯行；被告丙○○、丁○○各與
    洪志成、施素間，就所犯前開非法使大陸地區人民進入臺灣
    地區之犯行，互有犯意聯絡與行為分擔，均為共同正犯。
  (四)被告所犯使公務員登載不實之低度行為，為行使使公務員登
    載不實文書罪之高度行為所吸收，均不另論罪。又被告所犯
    前開行使使公務員登載不實文書與非法使大陸地區人民進入
    臺灣地區2 罪間，有方法、目的之牽連關係，為牽連犯，均
    應依刑法第55條之規定，從一重依非法使大陸地區人民進入
    臺灣地區罪論處。又被告丁○○就非法使大陸地區人民進入
    臺灣地區之犯行，雖已著手，然未生犯罪結果，為未遂犯，
    應依刑法第25條第2 項規定，按既遂犯之刑度減輕之。
  (五)本院審酌被告丙○○前因賭博案件，經法院判處罰金之紀錄
    ，而被告丁○○則無任何犯罪前科，此有臺灣高等法院被告
    前案紀錄表1 份在卷可佐，被告均因貪圖一時小利，即各與
    洪志成、施素共同以假結婚真入境之方式，欲使大陸地區女
    子乙○○與大陸地區男子甲○○入境台灣，其中非法使大陸
    地區女子乙○○入境臺灣地區之犯行既遂，不僅損害戶政與
    入出境管理機關管理戶政及入出境資料之正確性，亦對社會
    治安隱藏有潛在之危險，而非法使大陸地區男子甲○○入境
    部分，雖因遭主管機關察覺有異，而不准入境，但被告丁○○之行為，已危及戶政與入出境管理機關管理戶政及入出境
    資料之正確性，亦對社會治安隱藏有潛在之危險，惟念及被
    告丁○○並無犯罪之前科紀錄，已如前述，素行尚可，而乙○○非法入境臺灣地區後，僅非法打工，並未對臺灣地區之
    社會治安，造成極大影響，甲○○未能入境，並未造成實際
    損害，且被告於本院審理中，均已坦承犯行，堪認均具有悔
    意等一切情狀，爰分別量處如主文所示之刑。
  (六)又被告犯罪後，中華民國九十六年罪犯減刑條例業於96年7
    月4 日公布，並於同年月16日起施行，本件被告犯罪均係在
    96年4 月24日減刑基準日之前，且所犯之罪，均核與該條例
    第2 條第1 項之規定相符，復無同條例第3 條限制減刑之除
    外情形，爰均依該條例第2 條第1 項第3 款規定，減其上開
    宣告刑期二分之一，並依同減刑條例第9 條規定，諭知易科
    罰金之折算標準。
  (七)末按，被告均未曾因故意犯罪受有期徒刑以上刑之宣告，有
    臺灣高等法院被告前案紀錄表2 份在卷足憑，其等2 人因一
    時失慮，偶罹刑典，其於本院中已知坦承犯行，經此偵、審
    程序及刑之宣告後，應知所警惕而信無再犯之虞，本院認對
    被告所宣告之刑，以暫不執行為適當，爰依刑法第74條第1
    項第1 款之規定，予以宣告被告均緩刑2 年，以啟自新。
據上論斷，應依刑事訴訟法第273 條之1 第1 項、第299 條第1
項前段，修正前臺灣地區與大陸地區人民關係條例第15條第1 款
、第79條第1 項、第3 項，刑法第11條前段、第2 條第1 項前段
、第25條第2 項、第74條第1 項第1 款，修正前刑法第28條、第
214 條、第216 條、第55條、第41條第1 項前段，中華民國96年
罪犯減刑條例第2 條第1 項第3 款、第7 條、第9 條，廢止前罰
金罰鍰提高標準條例第2 條，判決如主文。
本案經檢察官戊○○到庭執行職務。
中    華    民    國    98    年    6     月    4     日
                  刑事第十庭  法  官  高增泓
以上正本證明與原本無異。
如不服本判決，應於判決送達後10日內，向本院提出上訴狀。
中    華    民    國    98    年    6     月    4     日
                              書記官  黃麗玉
附錄本案論罪科刑法條全文：
臺灣地區與大陸地區人民關係條例第15條：
左列行為不得為之：
  一  使大陸地區人民非法進入臺灣地區。
  二  招攬臺灣地區人民未經許可使之進入大陸地區。
  三  使大陸地區人民在臺灣地區從事未經許可或與許可目的不
      符之活動。
  四  僱用或留用大陸地區人民在臺灣地區從事未經許可或與許
      可範圍不符之工作。
  五  居間介紹他人為前款之行為。
臺灣地區與大陸地區人民關係條例第79條：
違反第15條第1 款規定者，處5 年以下有期徒刑、拘役或科或併
科新台幣50萬元以下罰金。
以犯前項之罪為常業者，處1 年以上7 年以下有期徒刑，得併科
新台幣100萬元以下罰金。
第1 項之未遂犯罰之。
刑法第216條
行使第210 條至第215 條之文書者，依偽造、變造文書或登載不
實事項或使登載不實事項之規定處斷。
刑法第214條
明知為不實之事項，而使公務員登載於職務上所掌之公文書，足
以生損害於公眾或他人者，處3 年以下有期徒刑、拘役或500 元
以下罰金。


司法院資訊處製作；財團法人民間司法改革基金會備份。
